【裁判字號】    98,交訴,66
【裁判日期】    990617
【裁判案由】    業務過失致死
【裁判全文】
臺灣嘉義地方法院刑事判決              98年度交訴字第66號
公  訴  人  臺灣嘉義地方法院檢察署檢察官
被      告  乙○○
選任辯護人  劉炯意律師
上列被告因業務過失致死案件，經檢察官提起公訴（98年度調偵
字第402號），本院判決如下：
    主  文
乙○○犯業務過失致人於死罪，處有期徒刑伍月，如易科罰金，
以新臺幣壹仟元折算壹日。
    犯 罪 事 實
一、緣乙○○係設嘉義縣○○鄉○○村○○○路38之6號宏益達
    建材企業有限公司（下稱宏益達公司）之實際負責人，負責
    該公司所有業務並管控該公司預拌混凝土車出貨事宜，為從
    事業務之人。宏益達公司則僱用丁○○為司機，由丁○○負
    責駕駛預拌混凝土車載送貨物。民國97年6月6日上午9時許
    ，丁○○依乙○○之調度指揮，駕駛該公司車牌號碼00-000
    號預拌混凝土車執行運送業務，乙○○明知該預拌混凝土車
    裝載貨物總重（即車重加上載重）依規定不得超過21公噸，
    若超重將影響行車安全，且應注意其當天要求丁○○駕駛該
    車由該公司運送預拌混凝土之總重量，不得超過上開限量，
    而依當時使司機裝載多少數量預拌混凝土係由其決定，並無
    不能注意之情事，竟疏未注意，使該車裝載預拌混凝土之總
    重高達29.61公噸，致於當天上午10時52分許，丁○○駕駛
    該車行經嘉義縣○○鄉○○村縣道嘉154線公路6.3公里處轉
    彎時，因裝載超重，且天雨路滑，不慎撞上對向車道護欄，
    致車輛翻覆，丁○○因此拋出車外，當場因頭部外傷併顱腦
    損傷死亡。
二、案經臺灣嘉義地方法院檢察署檢察官相驗後分案偵查起訴。
    理  由
一、按被告以外之人於審判外之陳述，經當事人於審判程序同意
    作為證據，法院審酌該言詞陳述或書面陳述作成時之情況，
    認為適當者，亦得為證據。當事人、代理人或辯護人於法院
    調查證據時，知有第159條第1項不得為證據之情形，而未於
    言詞辯論終結前聲明異議，視為有前項之同意，刑事訴訟法
    第159條之5定有明文。查本件認定事實所援引之證據，關於
    證據能力，提示被告乙○○及辯護人均未於言詞辯論終結前
    聲明異議，視為同意，而本院審酌該等審判外陳述作成當時
    之過程、內容、功能等情況綜合判斷，認具備合法可信之適
    當性保障而具證據能力，均得採為認定事實之基礎，合先敘
    明。
二、被告乙○○固坦承係宏益達公司之實際負責人，負責管控該
    公司貨車出貨之相關事宜；被害人丁○○任職宏益達公司擔
    任預拌混凝土車司機之職，97年6月6日遵照被告指示裝載預
    拌混凝土總重高達29.61公噸，於運送途中，行經嘉義縣○○鄉○○村縣道嘉154公路6.3公里處，撞向對向車道護欄，
    致車輛翻覆，被害人丁○○因而拋出車外，當場因頭部外傷
    併顱腦損傷死亡等情不諱，惟矢口否認有何業務過失致死犯
    行，辯稱及其辯護意旨略以：該路段係丁○○每次駕駛預拌
    混凝土車經常行經之處，而丁○○往往超載運送，顯見車輛
    超載並非造成本件車禍之原因；丁○○於事故發生前曾因病
    入院治療，自動出院後，又急診就醫復帶病上班。而丁○○
    遵照醫囑服用之藥物也有嗜睡、眩暈、噁心、嘔吐之副作用
    ，在肇事當日仍在丁○○服藥期間，是該車禍應是丁○○服
    藥後產生相關副作用而無法安全駕駛，乃肇事死亡，被告應
    無過失云云置辯。
三、按刑法上之過失犯，祇須危害之發生，與行為人之過失行為
    ，具有相當因果關係，即能成立，縱行為人之過失，與被害
    人本身之過失，併合而為危害發生之原因時，仍不能阻卻其
    犯罪責任；又所謂相當因果關係，即以所生之結果觀察，認
    為確因某項因素而惹起，又從因素觀察，認為足以發生此項
    結果，始克當之（最高法院93年度臺上字第1017號判決、58
    年臺上字第404號判例意旨參照）。經查：
（一）被害人丁○○於案發當日遵被告指示，駕駛公司之預拌混
      凝土車，於行經肇事地點，衝向對向護欄，車輛翻覆後，
      被害人丁○○拋出車外，當場因頭部外傷併顱腦損傷死亡
      等節，業據被告坦承無誤，並據告訴人甲○○○指述無誤
      ，復有道路交通事故現場圖、道路交通事故調查報告表(一)
      、(二)、現場照片8張、被害人丁○○考勤表、財團法人佛
      教慈濟綜合醫院大林分院（下簡稱大林慈濟醫院）死亡通
      知單、臺灣嘉義地方法院檢察署檢察官相驗屍體證明書、
      該署檢察官相驗報告書等件在卷可稽，堪可採信。
（二）又貨車裝載貨物不得超過核定之總重量或行駛橋樑規定之
      載重限制，道路交通安全規則第79條第1項第1款定有明文
      。查系爭車牌號碼00-000號自用大貨車（預拌混凝土車）
      登記為宏益達公司所有，其核定總重量（車重連同載重）
      為21公噸，有汽車車籍查詢表附卷可查（見97年度交查字
      第1393號偵卷第27頁），而被害人丁○○於案發當日即97
      年6月6日駕駛系爭預拌混凝土車載送混凝土數量達7立方
      公尺，其所駕駛預拌混凝土車總重量已達29.61公噸，已
      超過該車核定裝載之總重量21公噸，而超載8.61公噸，亦
      有被害人丁○○考勤表、宏益達公司送貨簽收單、交通部
      公路總局嘉義區監理所嘉義市監理站97年11月20日嘉監義
      四字第0972104701號函等件在卷可考（見前揭偵卷第16、
      26、28頁），是被害人丁○○當日駕駛系爭預拌混凝土車
      ，確實有違反交通主管機關限制車輛載重之規定。雖辯護
      人以前揭規定係交通主管機關為維護道路橋樑之安全所為
      行政管理規定，並無保護用路人或駕駛者之用意等語置辯
      。然該規定將「汽車裝載貨物超過核定之總重量」及「汽
      車裝載貨物超過所行駛橋樑規定之載重限制」二項違規行
      為併列處罰，考其立法目的各有所本：前者目的在於維護
      車輛本身結構，穩定車輛操控安全性，避免駕駛人載運物
      品超過核定之車輛總重量，致生危害於車輛結構及車體重
      心之平衡，進而影響交通安全；後者目的在於維護橋樑結
      構安全，避免過重之車輛行駛其上而逾越橋樑負荷、致生
      危害，兩者處罰立意截然不同。因此，駕駛人駕駛預拌混
      凝土車，有違反限制車輛載重而超載之情形，恐有影響駕
      駛人行車操控之安全性，進而發生車體翻覆之虞。此由證
      人即案發當時同為宏益達公司預拌混凝土車司機戊○○、
      丙○○分別到庭證稱：車輛超載時，會影響煞車及轉彎時
      車輛的重心、逢下雨或行經轉彎處時，載重會影響行車操
      控，載6、7立方公尺（預拌混凝土）比較難轉彎，載3立
      方公尺比較好轉彎等語（見本院卷第139、144頁），即可
      徵其情。則被害人丁○○駕駛系爭預拌混凝土車，其超載
      駕駛影響其操控該預拌混凝土車之穩定性與安全性，尚難
      排除「超載」為當日預拌混凝土車車體翻覆之因素。
（三）再者，證人戊○○就「超載時是否影響煞車及車子重心」
      之提問，應答「會，我自己是會比較注意安全」等語；證
      人丙○○亦證述肇事路段其與被害人丁○○經過不下數百
      次，若非被害人丁○○之疏忽，該路段應該不致於發生意
      外等語（見本院卷第139、144頁），而「超載」會影響煞
      車及轉彎時車輛的重心，業如前述，顯然「超載」易致車
      體重心不穩，增加行車操控之困難，必須經駕駛者投注相
      當之專注力，小心翼翼行車，方才能阻斷「超載」造成車
      體翻覆之危險。亦即「超載」之因素，確實足以發生「車
      體翻覆」之結果，當不因過往經歷均因駕駛者投注高度注
      意力，而未發生「車體翻覆」之結果，乃推論該「超載」
      因素不足發生此「車體翻覆」結果之結論。誠如用路人經
      常「闖紅燈」、「超速」而未肇事，嗣因「闖紅燈」、「
      超速」使駕駛人無從閃避或無法及時反應，乃肇事致他人
      受傷，即不得以前經常之違規行為均未肇生交通事故，而
      抗辯其間欠缺相當因果關係。是被告所辯系爭路段係被害
      人丁○○經常超載駕駛預拌混凝土車經常行經之處，該次
      車輛超載並非造成本件車禍之原因云云，自難採信。此外
      ，行車載重量均由宏益達公司調度指派，司機未曾或沒辦
      法反應勿超載運送，而宏益達公司司機不論跑車的趟數、
      載運數量均以一日1, 700元計算薪資，加上車輛之油資、
      保養均由宏益達公司負責等節，亦據證人戊○○、丙○○
      證述無訛（見本院卷第139、140、146頁），顯然宏益達
      公司司機對於每趟載運數量若干並無置喙餘地，則被告於
      肇事當日，疏未注意車輛載運預拌混凝土車之數量限制，
      指派被害人丁○○超過系爭預拌混凝土車經核定裝載之總
      重量21公噸，而超載8.61公噸之預拌混凝土，致使被害人
      丁○○駕車行經系爭轉彎路段，因超載，致車體重心不穩
      而翻覆，被害人丁○○因而拋出車外致死之結果，被告顯
      然有過失。
（四）被告辯護意旨另以被害人丁○○於事故發生前曾因病入院
      治療，自動出院後，又急診就醫復帶病上班，且其肇事當
      日遵醫囑服用之藥物有嗜睡、眩暈、噁心、嘔吐之副作用
      ，則該車禍應是被害人丁○○服藥後產生相關副作用而無
      法安全駕駛，因認此為肇事因素云云。查被害人丁○○於
      97 年5月23日主訴hemoptysis（咳血）赴大林慈濟醫院急
      診室求診，同日經診治併會診胸腔科檢查後，診斷為支氣
      管擴張症併咳血，乃建議住院；然被害人家屬簽立自動出
      院同意書而出院。復於同年月26日再度因咳血而前往該院
      胸腔內科求診，由醫師開立Tranexamic Acid（7天份量）
      、Dextromethorphan、Ambroxol、Magnesium  Oxide四種
      藥物（除Tranexamic  Acid外，其餘藥物均為14天份量）
      ，其中鎮咳藥物Dextromethorphan可能有嗜睡、眩暈、噁
      心、嘔吐之副作用、止血藥物Tranexamic  Acid可能有噁
      心、食慾不振、下痢、搔癢、嗜睡之副作用、制酸劑
      Magnesium  Oxide可能有下痢、低血壓、噁心、嘔吐、情
      緒不穩之副作用，然前揭藥物之鎮靜作用，臨床上影響極
      為輕微，遠不及抗組織胺類藥物之副作用（未服用此類藥
      物）等節，有慈濟大林醫院98年12月4日慈醫大林文字第
      982080號函、99年1月5日慈醫大林文字第990018號函所附
      之病情說明書、病歷資料、藥品查詢系統等件在卷可按（
      見本院卷第15-46、65-67頁），可見被害人縱於肇事當日
      （97年6月6日）曾因前揭病症而服用上開藥物，然該等藥
      物對被害人丁○○之影響尚屬有限。再由證人丙○○、戊○○於本院審理時，均證稱案發當日與被害人丁○○一同
      值班，見被害人丁○○之精神、身體狀況都正常；證人丙○○當日與被害人丁○○曾對話，並未發現異狀等情（見
      本院卷第140、145頁），顯見被害人丁○○縱使於值勤期
      間服用前開藥物，尚無因藥物之副作用而造成身體明顯不
      適之情形。退萬步言，縱被害人當時因病服用藥物，果因
      服用藥物所生副作用而使之注意力降低，而與被告本身之
      過失，併合而為危害發生之原因，參酌上開裁判意旨，仍
      不能阻卻被告之犯罪責任。
（五）從而，被告自承其曾擔任預拌混凝土車駕駛人，且為該預
      拌混凝土公司之實際負責人，應注意車輛裝載貨物總重不
      得超過核定總重量，若超重將影響行車安全，竟疏於注意
      ，指示調派被害人丁○○於肇事當日裝載運送7立方公尺
      之預拌混凝土，該預拌混凝土車總重量已達29.61公噸，
      已超過該車核定裝載之總重量21公噸，而超載8.61公噸，
      乃被害人丁○○行經肇事轉彎路段，因天雨路滑，因車體
      重心不穩，致車體翻覆，被害人丁○○因此拋出車外，當
      場因頭部外傷併顱腦損傷死亡，被告顯有過失。且被告疏
      未遵照車輛載重規定，指示被害人丁○○超載運送貨物之
      行為，顯與被害人之死亡結果間，具有因果關係。綜上所
      述，被告犯罪事證明確，渠之犯行，洵堪認定。
四、查被告係宏益達公司之實際負責人，負責該公司所有業務並
    管控該公司預拌混凝土車出貨事宜，為從事業務之人，核其
    所為，係犯刑法第276條第2項業務過失致死罪。審酌被告平
    日即自營預拌混凝土之建材公司，經常指示公司司機駕駛預
    拌混凝土車載送貨物，其間非無經主管機關因公司車輛超載
    而裁罰，當知預拌混凝土車載運重量之限制，竟未盡其注意
    義務，猶指示被害人超載運送，致生本件事故，造成被害人
    及其家屬無可回復之損害，損害甚鉅；公訴檢察官以被告並
    未坦認犯行，請求量處有期徒刑1年，然考量被告辯解，無
    非係其防禦權之行使，且被告業與被害人家屬達成和解並賠
    償被害人家屬之損失，取得被害人家屬諒解等一切情狀，因
    認量處主文所示刑度，已足生懲儆之效，並諭知易科罰金之
    折算標準。
據上論斷，應依刑事訴訟法第299條第1項前段，刑法第276條第2
項、第41條第1項前段，刑法施行法第1條之1第1項、第2項前段
，判決如主文。
本案經檢察官林俊良到庭執行職務。
中    華    民    國    99    年    6    月    17    日
                  刑事第四庭  審判長法  官  蔡憲德
                                    法  官  吳育霖
                                    法  官  王慧娟
以上正本證明與原本無異。
如不服本判決應於收受判決後10日內向本院提出上訴書狀，並應
敘述具體理由；其未敘述上訴理由者，應於上訴期間屆滿後20日
內向本院補提理由書（均須按他造當事人之人數附繕本）「切勿
逕送上級法院」。告訴人或被害人如對於本判決不服者，應具備
理由請求檢察官上訴，其上訴期間之計算係以檢察官收受判決正
本之日期為準。
中    華    民    國    99    年    6    月    17    日
                                    書記官  高文靜
附錄本案法條：
中華民國刑法第276條第2項
從事業務之人，因業務上之過失犯前項之罪者，處 5 年以下有
期徒刑或拘役，得併科 3 千元以下罰金。


司法院資訊處製作；財團法人民間司法改革基金會備份。
